臺灣高等法院民事判決
109年度上易字第333號
上  訴  人  劉文卿  
訴訟代理人  林衍鋒律師
被 上訴 人  吳儉文  


上列當事人間請求返還借款事件，上訴人對於中華民國109年2月
7日臺灣士林地方法院107年度訴字第1768號第一審判決提起上訴
，並為訴之追加，本院於109年6月23日言詞辯論終結，判決如下
：
    主      文
原判決關於駁回上訴人後開第二項之訴部分，及該部分假執行之
聲請，暨該訴訟費用之裁判均廢棄。
被上訴人應將如附表所示咖啡烘豆機返還上訴人。
其餘上訴及追加之訴駁回。
經廢棄部分之第一審訴訟費用由被上訴人負擔，第二審(含追加
）訴訟費用由被上訴人負擔十分之九，餘由上訴人負擔。 
    事實及理由
壹、程序方面
    上訴人於原審依民法第470條、第767條第1項前段規定，請
　　求被上訴人返還如附表所示新開發之CRM1新型機種咖啡烘豆
    機（下稱CRM1新型烘豆機）3台（下稱系爭3台烘豆機）；如
    返還不能時，則依民法第226條第1項、第184條第1項前段規
    定，請求被上訴人按每台價額新臺幣（下同）35萬元賠償。
    於本院繫屬期間，上訴人本於被上訴人無權占有系爭3台烘
    豆機之同一基礎事實，追加依民法第179條、第181條但書規
    定，為同一聲明之請求（即請求返還系爭3台烘豆機、按每
    台35萬元賠償價額給付上訴人），核與民事訴訟法第446條
    第1項但書、第255條第1項第2款規定尚無不合，應予准許。
貳、實體方面
一、上訴人主張：伊應被上訴人之央求，於民國106年10月27日
    將系爭3台烘豆機，及其餘6台同機種、不同型號烘豆機（型
    號：CRM1/00000000、00000000、00000000、00000000、000
    00000、00000000）借予被上訴人試用，並送至被上訴人所
    經營之肯努森咖啡有限公司（下稱肯努森公司），嗣伊發現
    被上訴人將其中8台CRM1新型烘豆機放置於肯努森公司以外
    之其他營業場所，乃於107年7月4日催告被上訴人返還，於
    同年11月3日取回系爭3台烘豆機以外之其餘6台CRM1新型烘
    豆機（下稱系爭6台已還烘豆機，與系爭3台烘豆機合稱系爭
    烘豆機），然被上訴人仍拒不返還系爭3台烘豆機。爰依民
    法第470條、第179條、第767條第1項前段規定，請求擇一判
    命被上訴人返還系爭3台烘豆機予伊；如返還不能，則依民
    法第226條第1項、第184條第1項前段、第181條但書規定，
    請求擇一判命被上訴人按每台價額35萬元賠償予伊。又被上
    訴人經伊催告後，拒絕返還伊借予其使用之烘豆機，致伊受
    有㈠系爭6台已還烘豆機自107年7月5日起至同年11月3日止合
    計122日，每日、每台折舊損失136.98元（按價額35萬、耐
    用年數7年計算），合計為10萬269元；及㈡系爭3台烘豆機自
    107年7月5日起至返還之日止，按每日、每台136元計算之損
    害，爰依民法第184條第1項前段規定，請求被上訴人如數賠
    償（原審判命被上訴人返還消費借貸20萬元本息部分，未據
    被上訴人上訴，非本院審理範圍）。
二、被上訴人則以：系爭3台烘豆機現放置於肯努森公司設於臺
    北市銅山街之營業場所，伊並非不返還，僅係希望上訴人本
    人親自與伊洽談。上訴人與訴外人中新科技股份有限公司（
    下稱中新公司）合作開發的CRM1新型烘豆機有很多瑕疵，伊
    起初基於朋友關係協助處理，但之後上訴人一直依賴伊，伊
    為處理烘豆機問題頻繁往返台中並支出耗材費用，上訴人乃
    提議兩造合作，然兩造最終未談成合夥之條件，上訴人自應
    就伊於此期間所提供之協助，與伊協商後續處理方式。又伊
    向上訴人表明需要之烘豆機僅為6台，然上訴人硬塞9台給伊
    ；與CRM1新型烘豆機同等級之機器單價約為18萬元，上訴人
    主張1台35萬元顯然過高，況系爭烘豆機技術均係伊所提供
    等語，資為抗辯。
三、上訴人於原審聲明：㈠被上訴人應給付上訴人20萬元，及自
    起訴狀繕本送達被上訴人翌日起至清償日止，按年息5％計算
    之利息。㈡被上訴人應將系爭3台烘豆機返還與上訴人，如不
    能返還者，被上訴人應以每台CRM1新型烘豆機價額35萬元給
    付上訴人。㈢被上訴人應給付上訴人10萬269元，及自107年7
    月5日起至返還系爭3台烘豆機之日止，按日以每台136元計
    算之賠償金。㈣願供擔保，請准宣告假執行。原審判決被上
    訴人應給付上訴人20萬元本息，另駁回上訴人其餘之訴及假
    執行聲請。上訴人就其敗訴部分不服提起上訴，其上訴聲明
    為：㈠原判決（除駁回假執行聲請部分外）不利上訴人部分
    廢棄。㈡上開廢棄部分，被上訴人應將系爭3台烘豆機返還與
    上訴人，如不能返還者，被上訴人應以每台CRM1新型烘豆機
    價額35萬元給付上訴人。㈢被上訴人應給付上訴人10萬269元
    ，及自107年7月5日起至返還系爭3台烘豆機之日止，按日以
    每台136元計算之賠償金。被上訴人則答辯聲明：上訴駁回
    。
四、兩造不爭執之事實：
    上訴人主張其於106年10月27日囑中新公司將系爭烘豆機交
　  付被上訴人，嗣上訴人於107年11月3日取回系爭6台已還烘
　  豆機，所餘系爭3台烘豆機迄今仍未取回等情，為被上訴人
　  所不爭執，堪信為真（見本院卷第123頁）。
五、本院之判斷：　　
　㈠上訴人得依民法第767條第1項請求被上訴人返還系爭3台烘豆
    機：
　⒈查上訴人主張系爭烘豆機原係被上訴人委託中新公司開發，
    因積欠開發費用遲未給付，故由其代被上訴人墊還相關款項
    後，兩造即合意由上訴人概括承受被上訴人與中新公司間開
    發烘豆機之權利、義務，系爭烘豆機開模、生產費用皆由上
    訴人支付，所有權歸屬上訴人，嗣被上訴人經由兩造間106
    年10月14日Line對話，向其表明有意購買系爭烘豆機後，由
    其囑中新公司出貨至被上訴人所經營，位於臺北市○○區○○街
    0號之肯努森公司等情，業據其提出與所述相符之中新公司
    催告給付函、切結書、Line對話截圖、出貨單（見原審北院
    卷第43、45頁，原審卷第31至37頁）為證，並經證人即中新
    公司業務人員江忠倫結證屬實（見原審卷第85至87頁）
　　，被上訴人於原審並稱：證人（江忠倫）所述屬實，完全同
    意證人所述（見原審卷第90頁反面）。又被上訴人雖另陳稱
    ：當時連同友人需求僅為6台，但上訴人自行將系爭烘豆機9
    台送至店內等語，然並未爭執前開Line對話之真正及上訴人
    送貨之事實（見本院卷第125頁）。是系爭烘豆機確係以上
    訴人之費用委託中新公司開模、製造，由上訴人取得所有權
    後，因被上訴人向上訴人表明其與友人有購買其中6台之意
    願後，上訴人始主動將系爭烘豆機送至被上訴人店內試用。
    被上訴人原既有意出價向上訴人購買，足見系爭3台烘豆機
    確為上訴人所有，因被上訴人表明購買意願而交付其占有（
    試用）。
　⒉按所有人對於無權占有其所有物者，得請求返還之。民法第7
    67條第1項前段定有明文。查系爭3台烘豆機為上訴人所有，
    現為被上訴人占有中，業經本院認定如上所述。又被上訴人
    雖因上訴人之交付而占有系爭3台烘豆機，然其後已確認其
    並無購買之意願（見本院卷第125頁），並表明：伊亦不認
    為機器（系爭3台烘豆機）可以繼續放在伊處，只是希望上
    訴人本人出面洽談等語（見本院卷126頁），並未舉證有何
    繼續占有系爭3台烘豆機之合法權源，從而，上訴人以其為
    系爭3台烘豆機所有權人，被上訴人無權繼續占有該等機器
    ，依民法第767條第1項規定請求被上訴人返還，自屬有據。
　⒊雖被上訴人另辯稱：伊自105年11月2日起至106年6月30日均
    就中新公司所製造之CRM1新型烘豆機提供技術服務，然經本
    院闡明其就提供技術服務之原因為法律上之陳述時，被上訴
    人表明：當初是基於朋友去協助，後來他們一直依賴伊，才
　　會希望與伊合作。…一開始基於朋友立場，但不可能三天兩
    頭就來往台中，而且耗材都由伊出錢等語（見本院卷第128
    頁），則依被上訴人所述，其⑴前期係基於朋友關係之好意
    施惠而提供協助，⑵後期則係預期將來兩造成立合作（合夥
　　）關係而為技術提供之給付，於⑴之好意施惠情形已無從向
    上訴人請求對待給付，於⑵之情形即令其得另依其他法律關
    係向上訴人為請求，亦屬另事，均無從執為被上訴人繼續占
    有系爭3台烘豆機之合法權源。至被上訴人於Line對話中所
    稱Know how450萬元乙節，究其真意，應係被上訴人自認其
    提供之技術服務價值450萬元，如上訴人要求其應以425萬元
    之高價買回已生產CRIME新型烘豆機，伊即以上訴人應給付
    伊之技術服務酬金抵付買賣之價金，此並經被上訴人於本院
    陳述明確（見原審卷第64、65頁Line對話、本院卷第128頁
    ），並非被上訴人以技術出資成為系爭3台烘豆機之共有人
    或所有人，被上訴人自亦無從據之拒絕返還系爭3台烘豆機
    。
　⒋綜前，上訴人依民法第767條第1項前段規定請求被上訴人返
    還系爭3台烘豆機，核屬有據，應予准許。又上訴人依民法
    第767條第1項前段規定請求返還所有物既經准許，則其併依
    民法第470條、第179條規定為同一請求，自無贅予論述之必
    要。
　㈡上訴人預為請求被上訴人給付不能之損害賠償（35萬元/台
　　），尚無必要：
    按提起請求將來給付之訴，以有預為請求之必要者為限，此
    觀民事訴訟法第246條規定自明。本件上訴人請求被上訴人
    返還系爭3台烘豆機，同時以被上訴人將來如不能返還系爭3
    台烘豆機時，依民法第226條、第184條第1項前段、第181條
    但書規定，請求擇一判命被上訴人按每台烘豆機價額35萬元
    賠付上訴人，係以請求交付系爭3台烘豆機之一般給付之訴
    ，另預慮被上訴人將來給付不能，合併預為請求金錢損害賠
    償（或償還不當得利價額）之將來給付之訴（見本院卷第12
    2頁），然上訴人未就本件有何「預為請求」之必要舉證以
    實其說。參以被上訴人稱系爭3台烘豆機現仍放置於其所經
    營之肯努森公司（見本院卷第122頁），未見有何滅失之虞 
    ；被上訴人於原審、本院均到庭參與訴訟，亦無從認定其有
    拒絕、規避強制執行之舉，是上訴人泛言有提起將來給付之
    必要，尚非可取。
  ㈢上訴人請求被上訴人占有CRM1新型烘豆機期間之折舊損害，
    亦屬無據：
  ⒈按負損害賠償責任者，除法律另有規定或契約另有訂定外，
    應回復他方損害發生前之原狀。民法第213條第1項定有明文
    。是所謂損害，必係侵害他人權益所致現實狀態，與「若無
    」權益侵害事由發生時之應有狀態（原狀）有所不同，始有
    回復原狀或填補損害可言。又所謂折舊，係會計學上計算資
    產及成本之概念，並非具體、現實發生之損害。資產之折舊
    ，應逐年提列（商業會計法第46條第2項參照）。是會計學
    上資產之折舊，乃隨時間之經過而當然發生，與資產係由何
    人占有無涉。
  ⒉上訴人主張系爭烘豆機，均係其提供予被上訴人試用，然經
    其於107年7月4日催告被上訴人返還後，被上訴人有遲延、
　　拒絕返還，並無權占有系爭烘豆機之情，乃據以主張被上訴
    人係侵害其對系爭烘豆機之所有權，依民法第184條第1項前
    段規定，請求被上訴人賠償系爭烘豆機於遲延返還期間之折
    舊損害。然查，系爭烘豆機原係上訴人提供被上訴人使用，
    依前揭說明，資產開始使用後，即應逐年提列折舊，是若無
    上訴人所稱被上訴人遲延返還、無權占有系爭烘豆機之事實
    ，系爭烘豆機於上訴人占有期間仍會隨時間之經過而於會計
    表冊上逐年提列折舊，現實狀態與應有狀態並無不同，顯難
    認被上訴人遲延返還「致」上訴人受有折舊之損害。從而
　　，上訴人以被上訴人遲延返還並無權占有系爭烘豆機，依民
    法第184條第1項前段規定，請求被上訴人賠償按日以136元/
    台計算之折舊損害，洵屬無據，不應准許。
六、綜上所述，上訴人依民法第767條第1項前段規定，請求被上
    訴人返還系爭3台烘豆機，為有理由，應予准許；其逾此部
    分所為其他請求，即㈠依民法第226條第1項、第184條第1項
    前段、第181條但書規定，請求被上訴人於不能返還系爭3台
    烘豆機時，應按每台烘豆機價額35萬元賠償上訴人；㈡依民
    法第184條第1項前段規定，請求被上訴人給付10萬269元；
    及自107年7月5日起至返還系爭3台烘豆機之日止，按每日、
    每台136元計算之損害，則為無理由，不應准許。從而原審
    就上開應准許部分，為上訴人敗訴之判決，尚有未洽，上訴
    論旨指摘原判決此部分不當，求予廢棄改判，為有理由，爰
    由本院廢棄改判如主文第二項所示。至於上訴人之請求不應
    准許部分，原審為上訴人敗訴之判決，經核並無不合，上訴
    論旨指摘原判決此部分不當，求予廢棄改判，為無理由，其
    就將來給付部分追加依民法第181條但書規定為請求，亦無
    理由，應駁回此部分之上訴。
七、本件事證已臻明確，兩造其餘之攻擊或防禦方法及所用之證
    據，經本院斟酌後，認為均不足以影響本判決之結果，爰不
    逐一論列，附此敘明。
八、據上論結，本件上訴及追加之訴為一部有理由、一部無理由
    ，依民事訴訟法第450條、第449條第1項、第79條，判決如
    主文。
中　　華　　民　　國　　109 　年　　7 　　月　　21　　日
                  民事第二十五庭
                      審判長法  官  謝碧莉
                            法  官  林晏如
                            法  官  王本源
正本係照原本作成。
不得上訴。
中　　華　　民　　國　　109 　年　　7 　　月　　21　　日
　　　  　　　　　　　　　　書記官  黃麒倫
附表
編號 型號 數量 1 CRZ0 00000000 1 2 CRZ0 00000000 1 3 CRZ0 00000000 1